【裁判字號】    97,上易,1971
【裁判日期】    971225
【裁判案由】    違反就業服務法等
【裁判全文】
臺灣高等法院臺中分院刑事判決        97年度上易字第1971號
上  訴  人  臺灣苗栗地方法院檢察署檢察官
被      告  甲○○
上列上訴人因被告違反就業服務法等案件，不服臺灣苗栗地方法
院96年度易字第933號中華民國97年9月12日第一審判決（起訴案
號：臺灣苗栗地方法院檢察署96年度偵字第2884號），提起上訴
，本院判決如下：
    主  文
上訴駁回。
    理  由
一、公訴意旨略以：被告甲○○明知越南籍之外國人范氏美英、
    阮氏雪蘭係合法申請來臺之看護工，2人自原雇主處脫逃後
    ，被告甲○○即於民國95年間不詳時日，在臺北縣板橋市某
    處與真實姓名年籍不詳之越南籍人士，共同基於偽造中華民
    國外僑居留證之犯意聯絡，由范氏美英、阮氏雪蘭各提供其
    所有之照片1張，再由被告甲○○與該不詳之越南籍人士在
    不詳之時間、地點，分別將該「范氏美英」、「阮氏雪蘭」
    之照片換貼於「黃氏玉碧」、「陶氏碧月」之中華民國外僑
    居留證上而變造之，足以生損害於「黃氏玉碧」、「陶氏碧
    月」及入出境管理局對於外僑居留管理之正確性。又被告甲
    ○○與吳進益（業經原審判處有期徒刑4月，減為有期徒刑2
    月確定）、張福霖（業經原審判處有期徒刑3月，減為有期
    徒刑1月又15日確定）共同基於意圖營利賺取仲介費之犯意
    聯絡，由被告甲○○以每人仲介費新臺幣（下同）5千元、
    證件費2萬5千元非法媒介范氏美英、阮氏雪蘭至苗栗縣苑裡
    鎮海岸里1鄰海岸1之3號吳進益處，再由吳進益非法媒介至
    苗栗縣通霄鎮通灣里張福霖經營之「豬頭妹檳榔攤」陪客人
    坐檯喝酒唱歌，每檯時間為2小時，由客人支付檯費900元，
    范氏美英、阮氏雪蘭分別得400元，吳進益得400元，張福霖
    得100元。因認被告甲○○涉犯刑法第212條之變造特種文書
    罪嫌及就業服務法第64條第2項之罪嫌（按：起訴書原記載
    「核被告甲○○所為係犯刑法第216、212條行使變造特種文
    書罪嫌」，業經原審蒞庭檢察官於97年8月6日原審審理時更
    正刪除有關刑法第216條行使變造特種文書之敘述，見原審
    卷第105頁）。
二、按犯罪事實應依證據認定之，無證據不得認定犯罪事實；又
    不能證明被告犯罪者，應諭知無罪之判決，刑事訴訟法第
    154條第2項及第301條第1項分別定有明文。次按事實之認定
    ，應憑證據，如未能發現相當證據，或證據不足以證明，自
    不能以推測或擬制之方法為裁判基礎；認定犯罪事實所憑之
    證據，雖不以直接證據為限，間接證據亦包括在內，然無論
    直接或間接證據，其為訴訟上之證明，須於通常一般之人均
    不致於有所懷疑，而得確信其為真實之程度者，始得據之為
    有罪之認定，倘其證明尚未達到此一程度，而有合理之懷疑
    存在時，即無從為有罪之認定；認定不利於被告之事實，須
    依積極證據，茍積極證據不足為不利於被告事實之認定時，
    即應為有利於被告之認定，更不必有何有利之證據；又刑事
    訴訟法第161條已於91年2月8日修正公布，其第1項規定：檢
    察官就被告犯罪事實，應負舉證責任，並指出證明之方法。
    因此，檢察官對於起訴之犯罪事實，應負提出證據及說服之
    實質舉證責任。倘其所提出之證據，不足為被告有罪之積極
    證明，或其指出證明之方法，無從說服法院以形成被告有罪
    之心證，基於無罪推定之原則，自應為被告無罪判決之諭知
    （最高法院40年臺上字第86號、76年臺上字第4986號及30年
    上字第816號、92年台上字第128號判例參照）。
三、關於本案證據能力之說明：
  (一)按刑事實務上之對人指認陳述，乃經由被害人或目擊證人指
    證確認實行犯罪行為人之證據方法。現行刑事訴訟法雖未明
    定關於指認之程序，然因指認人可能受其本身觀察能力、記
    憶能力及真誠性之不確定因素影響，考諸刑事訴訟法第159
    條之1至第159條之3規定被告以外之人所為審判外之陳述，
    須有可信之情況，始得作為證據之趣旨，是如何由指認人為
    適當正確之指認，自應依個案具體情形而決定。案發後之初
    次指認，無論係司法警察（官）調查或檢察官偵查中所為，
    常重大影響案件之偵查方向甚或審判心證，自當力求慎重無
    訛，故除被告或犯罪嫌疑人係社會（地區）知名人士、熟識
    親友、特徵顯著、曾長期近距接觸、現行犯或準現行犯，或
    其他無誤認之虞者，方得採行當面、單獨之指認外，皆應依
    訴訟制度健全國家之例，以「真人列隊指認」方式為之，不
    宜以單獨一人供指認，或僅提供單一照片，甚或陳舊相片，
    以作指認，更不得有任何暗示、誘導之不正方法，否則其踐
    行之程序即非適法，自難認已具備傳聞法則例外之可信性要
    件（最高法院95年度台上字第1172號判決意旨參照）。查證
    人范氏美英於95年9月6日警詢時證述有關被告甲○○提供伊
    變造外僑居留證，再仲介伊至吳進益處工作之證詞（見偵查
    卷第23頁），屬被告甲○○以外之人於審判外之言詞陳述，
    而證人范氏美英業經遣送出境，於審判中滯留國外而無法傳
    喚，惟觀諸證人范氏美英於警詢當時初次指認被告甲○○之
    過程，係員警直接提示附有黑白照片數張（最後更新日期應
    為94年9月14日）之被告甲○○口卡片傳真影本，警員再詢
    問證人范氏美英稱：「妳所提供仲介人的行動電話00000000
    00經查為甲○○，是不是警方調口卡這個人？」（見偵查卷
    第23、27頁），其指認方式顯係一對一、是非式的單一相片
    指認，衡情證人范氏美英與該提供變造外僑居留證並仲介工
    作之人原本素昧平生，亦未長期相處，則前開指認方式已與
    內政部警政署90年8月20日發布之「警察機關實施指認犯罪
    嫌疑人程序要領」所列「應為非一對一之成列指認（選擇式
    指認）」、「不得以單一相片提供指認」之規範不符，再者
    ，證人范氏美英於實施指認前，從不曾就該提供變造外僑居
    留證並仲介工作之人年齡、長相、職業、生活環境等特徵為
    任何陳述，指認時亦僅回答「是他無誤」（見偵查卷第23頁
    ），未敘明如何確認口卡片上之人即為該人，而在別無其他
    可供指認對象之情況下，員警卻未事先提醒證人范氏美英「
    犯罪嫌疑人不一定為口卡片上之人」，甚至對證人范氏美英
    稱警方係按其提供之行動電話門號查出被告甲○○，暗示被
    告甲○○為該門號持用人之事實（惟查，實際上該門號申請
    、使用人為曾新源，非被告甲○○，見偵查卷第24頁背面、
    第35頁參照），形同誘導證人范氏美英指認被告甲○○，又
    明顯違反前揭要領所列「指認前應由指認人先陳述犯罪嫌疑
    人特徵」、「指認前必須告訴指認人，犯罪嫌疑人並不一定
    存在於被指認人之中」、「指認前不得有任何可能暗示、誘
    導之安排出現」等規定，綜核上述情狀，不但警方懷疑被告
    甲○○涉案、將之選定為指認對象所依據之事證不明，證人
    范氏美英憑以指認之個人觀察、記憶能力不詳，證人范氏美
    英為指認時之認知及判斷，更有因員警違背規定實施之不當
    指認程序而受影響、誤導之虞，則其於警詢時對被告甲○○
    所為指認供述，自難認為客觀可信。儘管證人陳文昌（即實
    施前開指認時擔任苗栗縣警察局通霄分局通霄派出所之所長
    ）於原審到庭證稱：本件係員警詢問扣案吳進益筆記本上所
    載「人力小珍0000000000」為何人，范氏美英主動說出「甲
    ○○」此一姓名，員警才調出被告甲○○之口卡片供其指認
    等情（見原審卷第108至109、115至116、118頁），然95年9
    月6日警詢當天，范氏美英、阮氏雪蘭警詢筆錄之詢問人皆
    為張書敏警員（見偵查卷第20、23頁），並非陳文昌所長，
    陳文昌所長是否親身見聞員警與證人范氏美英互動之情形及
    證人范氏美英指認被告甲○○之過程，頗有疑問，且證人陳
    文昌於原審證述：事隔將近2年，已忘記對范氏美英、阮氏
    雪蘭詢問及製作筆錄的行程，伊於95年9月15日即調升組長
    離開通霄派出所，事後該案偵辦進度係經張書敏警員轉告才
    知悉等語（見原審卷第116、117、120頁），則證人陳文昌
    所述情節亦容有可能是從張書敏警員處聽聞得知，因時間久
    遠而誤以為自己在場經歷其事，尚難遽認屬實；再者，該份
    警詢筆錄記載之問答內容全未呈現范氏美英於員警提示資料
    前自行供出「甲○○」姓名之情形，倘若真有其事，以該供
    述內容對證明被告甲○○犯罪及釐清事實真相之重要性，職
    司犯罪偵查之員警，豈會不在筆錄中予以翔實記載？又如果
    證人范氏美英早已知悉「甲○○」之姓名，其何以於95年8
    月26日甫為警查獲時於警詢中供稱假居留證是向「不認識的
    人」所購買（見原審卷第149頁背面）？再觀諸同案被告吳
    進益對外發送之名片係使用化名「吳浚鏻」，可知從事類此
    非法人力仲介業之人，多不欲以其真實姓名示人，俾免身分
    曝光遭警查緝或為受剝削之勞工出面指認，況證人范氏美英
    、阮氏雪蘭於第一次警詢時尚且不知吳進益之真實姓名（見
    原審卷第147至150頁警詢筆錄影本），如果被告甲○○確係
    提供變造外僑居留證並仲介彼等至吳進益處工作之人，豈有
    可能輕易令證人范氏美英知悉自己之姓名為「甲○○」？依
    上開客觀事實均顯示所謂「范氏美英主動供出被告甲○○後
    始實施指認」之說有違經驗法則，不足採信，故證人陳文昌
    於原審之證詞並不能據為證人范氏美英前開於警詢指認供述
    可信之依據。綜上各項理由，證人范氏美英於警詢時指認被
    告甲○○為犯罪嫌疑人之供述，其指認程序既違背相關指認
    規則，指認之動機、憑據及精確性亦啟人疑竇，揆諸首揭說
    明，不能證明具有「可信之特別情況」，不符刑事訴訟法第
    159條之3規定，此外復查無其他法律規定例外得為證據之情
    形，依刑事訴訟法第159條第1項，自不得作為認定被告甲○
    ○罪事實之證據。
  (二)證人即同案被告吳進益於96年5月15日警詢時證述有關被告
    甲○○仲介范氏美英、阮氏雪蘭前來，即伊筆記本所載「人
    力小珍」之指認供述（見偵查卷第9至10頁），屬被告甲○
    ○以外之人於審判外之言詞陳述，與其於原審審判中所為證
    述不符（見原審卷第123至132頁），此一先前之陳述有無證
    據能力，亦須視其是否具有較可信之特別情況而定。查證人
    即同案被告吳進益與該綽號「小珍」之人，至多可能因收付
    仲介費、居留證等緣由見面數次，彼此應非熟識，故證人吳
    進益於司法警察（官）調查中對可能為「小珍」之人實施指
    認，亦應依前揭「警察機關實施指認犯罪嫌疑人程序要領」
    所訂相關規範慎重為之，然觀諸證人吳進益於警詢當時初次
    指認被告甲○○之過程，仍係員警直接提示與供范氏美英指
    認者相同之被告甲○○口卡片傳真影本，詢問「綽號小珍之
    男子是否為警方提供口卡中之甲○○？」（見偵查卷第9、
    26頁），採一對一、是非式的單一相片指認，在別無其他可
    供指認對象之情況下，員警復未事先提醒吳進益「犯罪嫌疑
    人不一定為口卡片上之人」，而有誘導證人吳進益指認被告
    甲○○之嫌，其踐行之程序已非適法。雖證人吳進益於95年
    9月5日第一次警詢時證述「小珍」年約50歲、為臺灣人、行
    動電話門號為0000000000號等情（見偵查卷第8頁），惟查0
    000000000號行動電話申請人係曾新源，並非被告甲○○，
    證人曾新源於警詢時已明確證述該門號是自己使用、未曾借
    他人使用等語（見偵查卷第24頁背面），卷內亦無通聯紀錄
    或其他證據資料足以佐證該行動電話門號實際上是由何人使
    用，並經證人陳文昌於原審證述在卷（見原審卷第119至120
    頁），故有關使用行動電話門號之特徵描述顯然欠缺憑據，
    其餘符合年約50歲、為臺灣人兩項條件者，則難以數計，可
    謂毫無區別辨識之作用，證人吳進益於警詢指認時亦僅稱「
    小珍是甲○○無誤」，未進一步解釋確認口卡片上之人為「
    小珍」之理由（見偵查卷第9頁背面），是此等對犯罪嫌疑
    人特徵之陳述，實不足憑以證明其指認為正確。何況「小珍
    」與證人吳進益乃從事非法人力仲介業之上下手關係，不論
    出於顧念同業道義情誼或人力來源不易覓得等種種考量，證
    人吳進益皆存有為「小珍」隱匿真實身分之動機，今證人吳
    進益竟如此乾脆地指認被告甲○○為「小珍」，自難排除其
    係隨意指認「小珍」以外之人，避免警方繼續深入追查之可
    能性，其指認之可信度因而益值懷疑。據上說明，證人吳進
    益於警詢時指認被告甲○○為「小珍」之供述，其指認程序
    違背相關指認規則，指認之動機、依據及精確性亦屬可疑，
    不能認為具有「較可信之特別情況」，不符刑事訴訟法第
    159條之2規定，此外復查無其他法律規定例外得為證據之情
    形，依刑事訴訟法第159條第1項，不得作為認定被告甲○○
    犯罪事實之證據。
  (三)證人范氏美英、阮氏雪蘭、吳進益於偵查中所為證述（見偵
    查卷第86至89頁、第92至93頁、第106至107頁），雖均屬被
    告甲○○以外之人於審判外之言詞陳述，惟係彼等以證人身
    分向檢察官所為，已經檢察官告知具結義務及偽證處罰，於
    朗讀結文後具結以擔保供述之真實性，客觀上其作成時尚無
    顯不可信之情況（但不意味必然可信，其證明力均待後述）
    ，自有刑事訴訟法第159條之1第2項例外規定之適用，得作
    為認定被告甲○○犯罪事實之證據。
  (四)卷內其餘被告甲○○以外之人於審判外之言詞或書面陳述，
    未據檢察官或被告甲○○於言詞辯論終結前聲明異議，依刑
    事訴訟法第159條之5第2項規定，應視為已經當事人同意作
    為證據，本院審酌該等陳述作成時之情況亦認為適當，依前
    揭法條第1項規定，均得作為認定被告甲○○犯罪事實之證
    據。
四、檢察官認被告甲○○涉犯前揭犯嫌，係以：證人范氏美英、
    阮氏雪蘭於警詢及偵查中均明確指認被告甲○○為提供彼等
    變造外僑居留證，再仲介彼等至吳進益處工作之人；證人吳
    進益亦於警詢及偵查中明確指認被告甲○○為仲介范氏美英
    、阮氏雪蘭前來之人，即扣案筆記本上記載之「人力小珍」
    ；被告甲○○經送法務部調查局測謊，測謊結果亦呈說謊反
    應等情，為主要之論據。訊據被告甲○○則堅決否認有前揭
    犯行，辯稱：伊根本不認識范氏美英、阮氏雪蘭或吳進益，
    亦不曾為檢察官起訴所指之任何行為等語。
五、經查：
  (一)證人范氏美英、吳進益於警詢時所為有關被告甲○○之供述
    ，分屬被告甲○○以外之人於審判外之言詞陳述，且不符任
    何將傳聞採為證據之例外規定，不得作為認定被告甲○○犯
    罪事實之證據，已經詳述認定如前。又退一步言，縱認證人
    范氏美英、吳進益於警詢時之證述具有證據能力，證人范氏
    美英於警詢中時雖證稱：「（問：妳所提供仲介人的行動電
    話00000000 00經查為甲○○，是不是警方調口卡這個人？
    ）是他無誤。」等語（見偵查卷第23頁），證人吳進益於95
    年9月5日第一次警詢時雖證述：「（問：是何人仲介范氏美
    英及阮氏雪蘭兩人供你轉介坐檯陪酒？）是綽號小珍的一名
    男子仲介給我的，他的行動電話號碼為0000000000。」等語
    （見偵查卷第8頁），惟查0000000000號行動電話申請人係
    曾新源，並非被告甲○○，證人曾新源於警詢時已明確證述
    該門號是自己使用、未曾借他人使用等語（見偵查卷第24頁
    背面），本件並無其他補強證據足以證明被告甲○○確有使
    用0000000000號行動電話，自難以認定證人范氏美英、吳進
    益前揭所證與事實相符。而證人阮氏雪蘭於95年9月6日警詢
    時並未指認被告甲○○有提供伊變造外僑居留證、仲介伊至
    吳進益處工作之情形（見偵查卷第18至20頁），又證人阮氏
    雪蘭於偵查中並未指認被告甲○○為提供變造證件及仲介工
    作之人，且明確證稱伊沒看過在場之被告甲○○等語（見偵
    查卷第87頁），則檢察官所稱證人阮氏雪蘭於警詢、偵查中
    「明確指認被告甲○○」乙節，顯屬誤會。準此，檢察官所
    援引證人范氏美英、吳進益於警詢時及證人阮氏雪蘭於警詢
    、偵查中之證述，均非得以證明被告甲○○犯罪之積極證據
    。
  (二)證人范氏美英、吳進益固分別於偵查中為與警詢供述情節大
    略相同之證述，且再次指認被告甲○○，然此際彼等指認之
    性質已屬「重複指認」，一則不能補正警詢時初次指認所存
    在之瑕疵，二則因先前指認之程序及結果均不免對彼等之記
    憶造成污染，干擾彼等於後續再為指認時之認知與判斷，其
    效力本有疑問，證明力自甚為薄弱。再者，觀諸偵訊筆錄內
    容及報到單之記載，檢察官提供證人范氏美英及吳進益指認
    之對象，仍侷限於被告甲○○1人，於證人范氏美英為指認
    時，檢察官僅以「仲介人確實是甲○○？」、「是否剛才在
    庭的甲○○仲介你到吳進益那邊？」、「假的居留證也是他
    辦的？」等是非式問題訊問證人范氏美英（見偵查卷第90、
    92頁），未曾要求證人范氏美英於指認前先詳述犯罪嫌疑人
    之容貌、外型或其他明顯特徵，或告知證人范氏美英「真正
    之犯罪嫌疑人並不一定為在場之被告甲○○」，其程序已有
    違法務部於93年6月23日修正發布之「檢察機關辦理刑事訴
    訟案件應行注意事項」第99條規定，自不足擔保證人范氏美
    英指認之正確性。而證人范氏美英於偵訊中同時指述：「假
    居留證是被告甲○○跟他老婆辦的…他老婆也是越南人，我
    只知道叫阿鈴。」等語（見偵查卷第92至93頁），惟被告甲
    ○○之配偶經查名為高香香，其國籍為印尼（見原審卷第10
    2頁被告甲○○之全戶戶籍資料查詢結果），被告甲○○之
    配偶並非證人范氏美英所稱之越南籍女子「阿鈴」，在卷內
    並無其他證據可證被告甲○○實係與配偶以外之越南籍女子
    共同生活之情況下，證人范氏美英自有可能錯誤或虛偽指認
    被告甲○○。儘管證人范氏美英於指認後又略述被告甲○○
    「有越南籍配偶」、「家住板橋」、「職業為開計程車」云
    云（見偵查卷第93頁），有關越南籍配偶部分已經證明有誤
    ，即便僅係越南籍同居人，仍無相當事證可資佐證，至於其
    他不盡詳細之住處、職業等特徵，既非證人范氏美英於初次
    為指認前所主動陳述，亦可以合理懷疑為是在警方提示被告
    甲○○口卡片並告知被告甲○○背景資料後始得知，均無助
    於提升其指認之憑信性。另衡諸常情，外籍勞工於非法工作
    為警緝獲後，不但人身自由遭受限制，亦無可能繼續工作賺
    取收入，於等待司法程序進行而滯留我國期間，無不思鄉情
    甚，期盼得以早日遣送回國，故其心態上勢必不願所涉刑事
    案件於偵查過程中橫生枝節，本件證人范氏美英係於95年8
    月25日為警查獲，迄於96年6月21日經檢察官提訊時，已遭
    收容將近10月，縱使證人范氏美英於警詢時故為不實指認，
    或於偵查中發現初次指認錯誤，慮及坦白其事可能日後須反
    覆出庭指認其他犯罪嫌疑人，返國遙遙無期之後果，證人范
    氏美英仍極有可能選擇堅決指認被告甲○○，因之其於偵查
    中所為第二次指認供述，更不宜援用據以認定對被告甲○○
    不利之事實。此外，證人吳進益於96年7月6日在臺灣苗栗地
    方法院檢察署第九偵查庭為指認供述時，被告甲○○根本不
    在場，檢察官復僅以「阿珍是否就是甲○○？」此一是非式
    問題訊問吳進益（見偵查卷第106頁），未再提示被告甲○
    ○之照片或卷內其他資料命證人吳進益確認，證人吳進益既
    已於警詢時指認「小珍」係被告甲○○，在未親見被告甲○
    ○或其他特徵明確可資辨認之照片之情況下，焉能知悉其先
    前指認有無錯誤？又若證人吳進益先前係為虛偽指認，其亦
    殊無理由在尚未遭遇因被告甲○○抗辯、質疑所形成壓力之
    際，即主動向檢察官供述「小珍」實非被告甲○○，而自招
    誣告罪責，是依本件檢察官訊問證人吳進益時之客觀情狀，
    其仿照前供、再次指認被告甲○○實屬必然之事，尚難據此
    推論證人吳進益已為正確、誠實之指認。證人范氏美英及吳
    進益於檢察官偵查中所為有關指認被告甲○○之供述，既分
    別有如前所述可疑之處，而證人范氏美英業經遣送出境，未
    能於審判中依人證之調查程序，使其進一步陳述指認之過程
    ，並依法踐行詰問之程序，證人吳進益則已於原審審判中到
    庭證稱：伊不認識也沒有見過被告甲○○，不能確定「小珍
    」是否為被告甲○○等語（見原審卷第123至132頁），完全
    否定指認之結果，前述種種指認過程中可能存在之誤導判斷
    、記憶污染等瑕疵，均無從排除，自不能認為係證明被告甲
    ○○犯罪之有效證明方法。
  (三)又證人吳進益於原審證稱：「（問：是不是有搜獲一個記事
    本，那上面有記載一個人力小珍跟電話？）有。」、「（問
    ：這個人力小珍是不是本件二名越南女子的仲介呢？）是。
    」、「（問：他是男的還是女的？）他是男的。」、「（問
    ：那年紀大概多大呢？）據小姐跟我講大概50歲左右。」、
    「（問：你有親自碰過他嗎？）沒有。」、「（問：所以說
    年約50歲是小姐告訴你的？）是。」、「（問：當天警察是
    不是有提供甲○○的口卡給你指認？）有。」、「（問：那
    你怎麼回答的呢？）我有指認。」、「（問：那你為什麼指
    認？）因為他跟我講說年約50幾歲，又是男孩子，小姐又跟
    我講微胖，那我想說有口卡大概是。」、「（被告甲○○問
    ：以前我們有認識過嗎？）沒有。」、「（被告甲○○問：
    有見過面嗎？）沒有。」、「（問：那個小姐是跟你講錢交
    給小珍嗎？還是交給甲○○？）交給小珍。」、「（問：到
    底這個小珍是不是今日在庭的甲○○？）我不能確認。」、
    「（問：你沒有見過？）對，因為我只知道叫小珍。」等語
    （見原審卷第123至132頁），依證人吳進益於原審證述之內
    容，足認證人吳進益於原審證述其並未看過被告甲○○，無
    法確認被告甲○○即是仲介越南女子之人，是依證人吳進益
    於原審所為之證述並無法據為不利於甲○○認定之依據。
  (四)測謊之理論依據為犯罪嫌疑人說謊必係為逃避法律效果，恐
    為人發現遭受法律制裁，在面對法律後果時即感受到外在環
    境中之危險，因人類的本能而驅使其作出說謊之自衛模式，
    此一本能即生理上自主神經系統迅速釋放能量，致內分泌、
    呼吸、脈膊及血液循環加速，使之有能量應付危機，測謊技
    術即在將受測者回答各項問題時之生理反應變化，使用測量
    儀器以曲線之方式加以記錄，藉曲線所呈現生理反應之大小
    ，以受測者回答與案情相關的問題之生理反應與回答預設為
    情緒上中立問題的平靜反應作比較，而判斷受測者有無說謊
    。然人之生理反應受外在影響因素甚夥，諸如疾病、高度冷
    靜的自我抑制、激憤的情緒、受測以外其他事件之影響等，
    不止於說謊一項，且與人格特質亦有相當之關連，亦不能排
    除刻意自我控制之可能性，是以縱使今日之測謊技術要求對
    受測者於施測前後均須進行會談，以避免其他因素之干擾，
    惟科學上仍不能證明此等干擾可因此而完全除去之，是以生
    理反應之變化與有無說謊之間，尚不能認為有絕對之因果關
    係；況科學鑑識技術重在「再現性」，亦即一再的檢驗而仍
    可獲得相同之結果，如指紋、血型、去氧核糖核酸之比對，
    毒品、化學物質、物理性質之鑑驗等，均可達到此項要求，
    可在審判上得其確信，至於測謊原則上沒有再現性，蓋受測
    之對象為人，其生理、心理及情緒等狀態在不同的時間不可
    能完全相同，與前開指紋比對或毒品鑑驗之情形有異，加之
    人類有學習及避險之本能，一再的施測亦足使其因學習或環
    境及過程的熟悉而使其生理反應之變化有所不同，故雖測謊
    技術亦要求以再測法而以兩次以上之紀錄進行研判，然與現
    今其他於審判上公認可得接受之科學鑑識技術相較，尚難藉
    以獲得待證事實之確信，是測謊技術或可作為偵查之手段，
    以排除或指出偵查之方向，然在審判上尚無法作為認定有無
    犯罪事實之基礎（最高法院94年度台上字第1725號判決意旨
    參照）。被告甲○○於原審審理時經法務部調查局實施測謊
    鑑定，結果為：「甲○○稱：（一）未仲介外籍女子給吳進
    益並收取仲介費。（二）未提供越南籍女子偽變造證件。上
    述問題經測試呈情緒波動反應，研判有說謊」，固有該局97
    年6月9日調科參字第09700220250號測謊報告書附卷可參（
    見原審卷第64頁），此或可引為被告甲○○所持辯解不予採
    信之理由，然按諸前揭說明，測謊結果究非得用以證明犯罪
    行為之積極證據，檢察官提出之其他積極證據既不能充分證
    明被告甲○○犯罪，有如前述，則即便被告甲○○否認罪事
    實所持辯解不能成立，仍不能遽為有罪之認定。
  (五)綜上所述，被告甲○○所辯尚堪採信，公訴人所提出之證據
    不足以證明被告甲○○有何公訴意旨所指之前揭犯行，本件
    仍然可以合理懷疑為：提供范氏美英、阮氏雪蘭變造外僑居
    留證並仲介彼等至吳進益處工作者，係被告甲○○以外之他
    人，被告甲○○遭起訴則係范氏美英及、吳進益為錯誤或虛
    偽指認之結果。此外，復查無其他積極證據足認被告甲○○
    有何變造特種文書及違反就業服務法第64條第2項之犯行，
    被告甲○○犯罪自屬不能證明。原判決對於認定被告甲○○
    並無檢察官起訴書所指之變造特種文書及違反就業服務法第
    64條第2項犯行，已經詳為調查審酌，並說明其認定之證據
    及理由，經核均無違證據及經驗法則。原審因此以不能證明
    被告甲○○有變造特種文書及違反就業服務法第64條第2項
    之犯行，而為被告甲○○無罪之諭知，經核並無不合，應予
    維持。檢察官上訴意旨所稱各節，仍無法動搖原判決之基礎
    ，本件檢察官上訴並無理由，應予駁回。
據上論斷，應依刑事訴訟法第368條，判決如主文。
本案經檢察官乙○○到庭執行職務。
中    華    民    國    97    年    12    月    25    日
            刑事第十一庭  審判長法  官    陳  朱  貴
                                法  官    郭  同  奇
                                法  官    胡  文  傑
上列正本證明與原本無異。
不得上訴。
                                書記官    蔡  嘉  萍
中    華    民    國    97    年    12  月     25     日


司法院資訊處製作；財團法人民間司法改革基金會備份。
